【裁判字號】    92,台非,96
【裁判日期】    920227
【裁判案由】    違反森林法
【裁判全文】
最高法院刑事判決                                  九十二年度台非字第九六號
    上  訴  人  最高法院檢察署檢察總長
    被      告  甲○○
右上訴人因被告違反森林法案件，對於台灣苗栗地方法院中華民國九十一年五月六日
刑事簡易確定判決（九十一年度苗簡字第三八０號，聲請案號：台灣苗栗地方法院檢
察署八十九年度偵字第五０六０號），認為違背法令，提起非常上訴，本院判決如左
：
    主  文
原判決撤銷，由臺灣苗栗地方法院依判決前之程序更為審判。
    理  由
非常上訴理由稱：「按判決不適用法則或適用不當者為違背法令，刑事訴訟法第三百
七十八條定有明文。查本件原判決以被告甲○○於民國八十八年十月間，竊佔國有財
產局所有之苗栗縣通霄鎮○○段四二一地號保安林，重建面積約零點零肆陸捌公
頃之工作物，論處被告違反森林法罪刑，雖非無見。惟查上開坐落苗栗縣通霄鎮○○
段四二一地號土地，於八十九年九月二十日始調整為森林區，有苗栗縣通霄地政事務
所八十九年十二月二十一日（八九）通地字第七三０一號函所附該地號土地標示部異
動清冊在卷可稽，且為原判決所認定，即於八十八年十月間被告竊佔時，仍屬一般農
業區，而非森林，乃原審竟認被告係犯森林法五十一條第一項之罪，而依森林法第五
十一條第四項（應係第三項之誤）規定加重其刑，並將被告所重建之工作物沒收，顯
有判決適用法則不當之違背法令。又據被告供稱該福德祠（即土地公廟）是日據時即
有，因脫落破損而改建翻新（見偵查卷第四十四頁）；原判決亦引用檢察官聲請簡易
判決處刑書所載「被告因見位於苗栗縣通霄鎮○○段四二一地號土地上原面積約二十
多平方公尺之土地公廟因年代久遠、久未整修，又思及住處附近欠缺老人活動場所，
竟意圖為自己不法所有，於八十八年十月間，擅自僱工將上開土地公廟拆除，於原址
重建，並在原土地公廟所佔用之面積範圍外，闢建總面積約四０六平方公尺之活動中
心」，並認被告甲○○承認於民國八十八年十月間「重建」在苗栗縣通霄鎮○○段四
二一號保安林如附圖面積約零點零肆陸捌公頃之工作物之事實。被告所供如果屬
實，則該原土地公廟佔用國有財產局所有土地部分之竊佔罪，追訴權應已罹於時效而
消滅，乃原審未予調查，逕將該原土地公廟佔用土地部分並予論罪，認被告竊佔面積
約零點零肆陸捌公頃，復與苗栗縣通霄地政事務所九十年五月十八日（九十）通
地二字第二九０五號函所附土地複丈成果圖所載面積為零點零肆貳陸捌公頃不符，
亦有應調查之證據而未予調查及採證與卷內資料不符之違法。案經確定，爰依刑事訴
訟法第四百四十一條、第四百四十三條提起非常上訴，以資糾正。」等語。
本院按判決不適用法則或適用不當者為違背法令，刑事訴訟法第三百七十八條定有明
文。又依法應於審判期日調查之證據，未予調查，致適用法令違誤，而顯然於判決有
影響者，該項確定判決，即屬判決違背法令，應有刑事訴訟法第四百四十七條第一項
第一款規定之適用（司法院大法官會議釋字第一八一號解釋意旨參照）。再刑事判決
確定後，發見該案件認定犯罪事實與所採用證據顯屬不符，自屬審判違背法令，得提
起非常上訴（司法院大法官會議釋字第一四六號解釋意旨參照）。本件原判決認定被
告甲○○於八十八年十月間，竊占國有財產局所有之苗栗縣通霄鎮○○段四二一地號
保安林，重建如原判決附圖所示面積約零點零肆陸捌公頃之工作物等情。並說明
該土地於八十九年九月二十日調整為森林區，有苗栗縣通霄地政事務所函附該地號土
地區分調整前土地分標示部異動清冊在卷可稽等語。倘若無訛，則該土地於八十八年
十月間被告竊占時，尚非屬森林區（依該清冊所載該土地當時係屬一般農業區）。則
被告雖有竊占該土地重建工作物之情形，惟該土地於當時既非屬森林地，似不應成立
森林法第五十一條第一項之罪。乃原判決竟認被告係犯森林法五十一條第一項之罪，
而依同條第四項（原判決誤載為第三項）規定加重其刑，並依同條第六項之規定（原
判決漏載上述條文）將被告重建之工作物沒收，依上說明，難謂無判決適用法則不當
之違背法令。又按竊占罪為即成犯，其竊占後之改建行為，不另成立新竊占罪。卷查
被告於偵查中具函向檢察官陳稱：「福德祠（即土地公廟）之重建：先祖自閩江遷台
墾植定居後……就地奉建土地公廟……迄今已近百年，因經長期遭受鹹份之海風侵蝕
，而脫落不堪，經村民長老協議共識，同意重建之」、「福德祠之改建：本福德祠是
日據時代所有，因脫落破損，後代子孫改建翻新，是否犯法？」等語（見偵查卷第四
十三頁反面、第四十四頁）。原判決亦引用檢察官聲請簡易判決處刑書所記載「被告
因見位於苗栗縣通霄鎮○○段四二一地號土地上原面積約二十多平方公尺之土地公廟
因年代久遠、久未整修，又思及住處附近欠缺老人活動場所，竟意圖為自己不法所有
，於八十八年十月間，擅自僱工將上開土地公廟拆除，於原址重建……」等情，作為
其認定事實之一部。倘若無訛，則該原土地公廟占用國有財產局所有土地部分之竊佔
罪，其追訴權是否已罹於時效而消滅？被告在該原土地公廟原址重建新廟之行為，應
否另成立新竊占罪？即有究明審酌之餘地。若其追訴權已罹於時效而消滅，而原判決
仍就此部分併予論科，其適用法令即有違誤，對判決結果非無影響。究竟被告前述函
中所陳是否屬實？該原土地公廟係何人於何時所興建？被告有無因繼承或其他原因而
承受該土地公廟占有及改建之情形？以上疑點與判斷該部分竊占罪之追訴權是否已罹
於時效而消滅，以及得否就該部分併予論罪科刑攸關，自有深入調查明白之必要。乃
原審對此影響判決結果之重要事項未予調查，逕將被告重建翻修該原土地公廟佔用土
地部分併予論罪，難謂無應於審判期日調查之事項而未予調查之違背法令。依上說明
，自有刑事訴訟法第四百四十七條第一項第一款規定之適用。再原判決採用苗栗縣通
霄地政事務所九十年五月十八日（九十）通地二字第二九０五號函所附土地複丈成果
圖一份，作為認定被告在上述第四二一號土地上重建如原判決附圖所示面積共約「零
點零肆陸捌公頃」之工作物之證據。惟依原判決附圖說明欄所示，被告佔用土地
之面積共計為「零點零肆貳陸捌」公頃。原判決認定被告占用土地之面積為「零點
零肆陸捌公頃」，亦與其所採用之上述證據內容不相符合。依上說明，亦屬審判
違背法令，得為提起非常上訴之原因。案經確定，且於被告不利，非常上訴意旨執以
指摘，洵有理由，應由本院將原判決撤銷，為維護被告審級利益，並求事實之真切，
仍由原審法院依判決前之程序更為審判，以資救濟。
據上論結，應依刑事訴訟法第四百四十七條第二項前段，判決如主文。
中      華      民      國    九十二    年      二      月    二十七    日
                              最高法院刑事第六庭
                                  審判長法官  吳  雄  銘
                                        法官  池  啟  明
                                        法官  石  木  欽
                                        法官  郭  毓  洲
                                        法官  吳  三  龍
      右正本證明與原本無異
                                              書  記  官
中      華      民      國    九十二    年      三      月      四      日


司法院資訊處製作；財團法人民間司法改革基金會備份。
